臺北高等行政法院判決　　　　　　　　　　　　　　九十二年度訴字第二五八三號
　　　　　　　　　　　　　　　.
　　原　　　告　春貿營造有限公司
　　代　表　人　甲○○
　　被　　　告　財政部臺灣省北區國稅局
　　代　表　人　許虞哲（局長）
　　訴訟代理人　乙○○
右當事人間因營利事業所得稅事件，原告不服財政部中華民國九十二年四月十日台財
訴字第○九二○○○三○四二號訴願決定，提起行政訴訟。本院判決如左：
    主  文
原告之訴駁回。
訴訟費用由原告負擔。
    事  實
壹、事實概要：
  一、原告係以經營營造工程為業，其辦理民國（下同）八十八年度營利事業所得稅
      結算申報時，列報內容如下：
    Ａ、營業收入淨額新臺幣（下同）五一、一六四、○六五元。
    Ｂ、營業成本四八、七四五、一三六元。
    Ｃ、營業費用一、九五四、六七八元。
    Ｄ、營業淨利四六四、二五一元。
    Ｅ、非營業收入三、○五四元。
    Ｆ、全年所得四六七、三○五元。
  二、被告機關核定時，則為以下之規制性決定：
    Ａ、營業收入淨額核定為五八、六一四、○六九元：被告機關初查依完工百分比
        法核計未完工程，增列營業收入七、四五○、○○四元。
    Ｂ、營業成本核定為五二、三五七、九五八元：
      １、因按完工百分比法重核營業收入為五八、六一四、○六九元，故相對重核
          營業成本為五六、○八四、八四七元。
      ２、將依完工百分比法重核之營業成本五六、○八四、八四七元，再予剔除超
          耗之材料三、七二六、八八九元後，核定營業成本為五二、三五七、九五
          八元。
    Ｃ、營業費用依查帳核定為一、五九三、七八七元。
    Ｄ、營業淨利核定為四、六六二、三二三元：
        依核定之營業收入五八、六一四、○六九元，減除核定後之營業成本五二、
        三五七、九五八元及營業費用一、五九三、七八七元後，營業淨利為四、六
        六二、三二三元。
        【註】：正確之金額應為四、六六二、三二四元，被告機關在計算過程中少
                算一元。
    Ｅ、非營業收入依查帳核定為三、○六○元。
    Ｆ、全年所得核定為四、六六五、三八三元：
        依核定之營業淨利四、六六二、三二三元（實際上少算一元），加計非營業
        收入三、○六○元，核定全年課稅額為四、六六五、三八三元，應補徵稅額
        九四九、五一九元。
        【註】：實際金額應為全年課稅額為四、六六五、三八四元，理由同前。
  三、原告不服上開核定中有關營業成本部分之規制性決定，而申請復查。
  四、復查結果，針對營業成本部分，乃依原告與三綺公司所簽訂之合約書，重新計
      算超耗金額，即認剔工程材料鋼筋超耗二、一三七、九九六元與水泥超耗七四
      三、七七三元，合計剔除成本超耗二、八八一、七六九元，即准予追認八四五
      、一二○元（計算式：3,726,889-2,881,769 =845,120），變更課稅所得額為
      三、八二○、二六三元。
      【註】：實際金額應為全年課稅額為三、八二○、二六四元，理由同前。
  五、原告對復查結果仍表不服而提出訴願，但遭訴願駁回，因此提起本件行政訴訟
      。
貳、兩造聲明：
  一、原告聲明（原告未於準備程序及言詞辯論期日到場，依其書狀所載，聲明如下
      ）：
      求為判決撤銷原處分（復查決定）及訴願決定。
  二、被告聲明：
      求為判決駁回原告之訴。
參、兩造之爭點：
  一、原告主張之理由（原告未於準備程序及言詞辯論期日到場，依其書狀所載，主
      張如下）：
    Ａ、依據營利事業所得稅查核準則（下稱查核準則）第六條規定「．．．未提示
        者，依所得稅法施行細則第八十一條規定辦理。但其核定所得額，以不超過
        當年度全部營業收入淨額依同業利潤標準核定之所得額為限。」
      １、未能提示帳簿文據，依所得稅法施行細則第八十一條規定辦理，並無異議
          ，也不可能超過依同業利潤標準核定之所得額。
      ２、只有查帳核定，所得額才有可能超過當年度全部營業收入淨額，依上開規
          定，核定之所得額以不超過當年度全部營業收入淨額依同業利潤標準核定
          之所得額為限。且依稅捐稽徵法應適用最有利於納稅義務人之法律，訴願
          決定書「自無上揭法條之適用」，為適用法律之錯誤，請求原訴願決定廢
          棄云云。
  二、被告主張之理由：
    Ａ、按「稽徵機關進行調查或復查時，納稅義務人應提示有關各種證明所得額之
        帳簿、文據；其未提示者，稽徵機關得依查得之資料或同業利潤標準，核定
        其所得額。」及「本法第八十三條所稱之帳簿文據，其關係所得額之一部或
        關係課稅年度中某一期間之所得額，而納稅義務人未能提示者，稽徵機關得
        就該部分依查得資料或同業利潤標準核定其所得額。」分別為所得稅法第八
        十三條第一項及同法施行細則第八十一條所明定。又按「帳簿文據，其關係
        所得額之一部而未能提示者，依所得稅法施行細則第八十一條之規定辦理。
        但其核定所得額，以不超過當年度全部營業收入淨額依同業利潤標準核定之
        所得額為限。」為查核準則第六條所明定。次按「製造業已依稅捐稽徵機關
        管理營利事業會計帳簿憑證辦法設置帳簿，平時對進料、領料、退料、產品
        、人工、製造費用等均作成記錄，有內部憑證可稽，並編有生產日報表或生
        產通知單及成本計算表，經內部製造及會計部門負責人員簽章者，其製品原
        料耗用數量，應根據有關帳證紀錄予以核實認定。」、「製造業不合前項規
        定者，其耗用之原料如超過各該業通常水準，超過部分，除能提出正當理由
        ，經查明屬實者外，應不予減除。」及「汽車運輸業、出租遊覽車業、海運
        業、漁撈業、煤礦業、窯業所需燃料器材，營建業之營建材料及畜牧業之飼
        料等耗用數量，應比照前條規定之原則辦理。」分別為查核準則第五十八條
        第一項、第二項及同法第五十九條所明定。次按「營利事業承包工程之工期
        在一年以上，有關工程損益之計算，應採完工比例法。．．．」、「前兩項
        所稱完工，係指實際完工而言，實際完工日期之認定，應以承造工程實際完
        成交由委建人受領之日期為準，如上揭日期無法查考時，其屬承造建築物工
        程，應以主管機關核發使用執照日期為準，其屬承造非建築物之工程者，應
        以委建人驗收日期為準。」及「第一項所稱完工比例，可採下列方法計算之
        ：一、工程成本比例法，即按投入成本占估計總成本之比例計算．．．」亦
        為查核準則第二十四條第一項、第三及第五項所規定。
    Ｂ、本件原告於申報八十八年度營利事業所得稅時，自行列報營業收入為五一、
        一六四、○六五元及營業成本四八、七四五、一三六元，被告機關初查依完
        工百分比法核計未完工程，除增列營業收入七、四五○、○○四元，核定營
        業收入為五八、六一四、○六九元，並相對核認營業成本為五二、三五七、
        九五八元。
    Ｃ、復查時：
      １、原告不服，主張核定有關三綺建設股份有限公司（下稱三綺公司）等工程
          所計算之超耗金額有誤，請予重新核算云云。
      ２、申經被告機關復查決定略以，依原告與三綺等公司簽訂之合約書，重為計
          算超耗結果，准予追認營業成本八四五、一二○元。
    Ｄ、訴願時：
      １、原告主張：依查核準則第六條規定，關係所得額之一部而未能提示者，核
          定所得額以不超過當年度營業收入依同業利潤標準核定之所得額，本件應
          追減三綺公司工程毛利一、八一二、二三三元云云。
      ２、惟經查本件有關營業成本，係依原告所提示原告與三綺公司所簽訂之合約
          書查核，認剔工程材料鋼筋超耗二、一三七、九九六元及水泥超耗七四三
          、七七三元，合計剔除成本超耗二、八八一、七六九元，並非原告未能提
          示該工程之帳簿文據而依同業利潤標準核定其所得額，自無上揭法條之適
          用。
      ３、次查本件之「行業類別代號」為四六○一－一三，房屋建築營造，依財政
          部部頒之「八十八年度營利事業各業所得額、同業利潤標準」，其毛利率
          為百分之二十一，非為原告計算式內所列百分之十，是訴願主張，予以駁
          回。
    Ｅ、起訴時：
      １、原告主張：
        ａ、依據查核準則第六條規定：「未提示者，依所得稅法行細則第八十一條
            規定辦理。但其核定所得額，以不超過當年度全部營業收入淨額依同業
            利潤標準核定之所得額為限。」
        ｂ、未能提示帳簿文據，依所得稅法施行細則第八十一條規定辦理，並無異
            議，也不可能超過依同業利潤標準核定之所得額。
        ｃ、只有查帳核定，所得額才有可能超過當年度全部營業收入淨額，依上開
            規定，核定之所得額以不超過當年度全部營業收入淨額依同業利潤標準
            核定之所得額為限。且依稅捐稽徵法應適用最有利於納稅義務人之法律
            ，訴願決定書「自無上揭法條之適用」，為適用法律之錯誤，請求原訴
            願決定廢棄云云。
      ２、被告答辯：
        ａ、查核準則第六條規定，係指其關係所得額之一部，納稅人未能提示帳簿
            文據者，稽徵機關依所得稅法施行細則第八十一條規定，就該部分依查
            得資料或同業利潤標準核定其所得額時，其核定所得額，不得超過當年
            度全部營業收入淨額依同業利潤標準核定之所得額。換言之，查核準則
            第六條所規定：核定所得額，以不超過當年度全部營業收入淨額依同業
            利潤標準核定之所得額為限之適用，係以納稅人未能提示帳簿文據，其
            關係所得額部分，經稽徵機關依查得資料或同業利潤標準核定其所得額
            為前提，如非屬未能提示帳簿文據之查帳核定案件，所得額有可能超過
            當年度全部營業收入淨額，此亦為原告於訴訟狀內所不否認。
        ｂ、查本件原告分別於九十年一月二十日、二月十四日及三月二日提示合約
            書四十本、一至十二月憑證、稅單（影本）、銷貨統一發票、材料明細
            表、日記簿、總分類帳、成本分析明細表及伙食津貼等相關帳簿憑證供
            核，被告機關並全部依據帳載查核其營業成本及營業費用核實認定，其
            中有關營業成本部分，係依原告所提示原告與三綺公司所簽訂之合約書
            查核，認剔工程材料鋼筋超耗二、一三七、九九六元及水泥超耗七四三
            、七七三元，合計剔除成本超耗二、八八一、七六九元，是本件既係查
            帳核定案件，並非原告未能提示該工程之帳簿文據而依同業利潤標準核
            定其所得額，自無上揭法條之適用。
    理  由
壹、程序方面：
  一、本案原告起訴時被告機關代表人為林吉昌；然在訴訟繫屬中，變更為許虞哲，
      並由許虞哲聲明承受訴訟，此有許虞哲提出訴訟承受狀及行政院九十三年七月
      三十日院授人力字第○九三○○六三四五三號令為憑，應堪信為真實，是其聲
      明承受訴訟，核無不合，應予准許。
  二、又本件原告受合法通知無正當理由而未於言詞辯論期日到場，核無民事訴訟法
      第三百八十六條各款所列情形，爰依行政訴訟法第二百十八條準用民事訴訟法
      第三百八十五條、第三百八十六條之規定，由被告聲請而為一造辯論判決。
貳、兩造爭執之要點：
  一、針對原告八十八年度營利事業所得稅之申報及最後核定金額均詳事實欄之「事
      實概要」所示（被告機關在核定計算時從營業淨利到全年度課稅所得額之計算
      ，均少算一元，但對應納稅額之計算無影響）。
  二、而兩造爭議之重點原本在訴願階段中，乃集中在「營業成本」之核定，即原告
      因承包三綺建設股份有限公司之工程而支出之原料支出中，因為超耗而被剔除
      之部分：
    Ａ、鋼筋部分因超耗而被剔除二、一三七、九九六元。
    Ｂ、水泥部分因超耗而被剔除七四三、七七三元。
  三、但在訴訟階段，原告又改變其爭點，主張：「依被告機關上開核定結果，原告
      之『營業淨利』數額將超過依『同業利潤標準（淨利率）推計』之數額，此等
      核定顯然違反查核準則第六條第一項之規定」云云。
  四、是以本案在行政訴訟階段之判斷重點集中在「查核準則第六條第一項在本案中
      有無適用之餘地」一節。
參、本院之判斷：
  一、按查核準則第六條第一項之規定，係以納稅人針對「獨立而在理論上可得單獨
      計算其成本費用」之特定範圍「收入」，在「納稅義務人不能提示帳簿文據」
      之前提下，方能適用。若納稅義務人針對特定範圍之「收入」已有帳簿文據可
      供查核，自無該條項適用之餘地。
  二、本件原告針對其八十八年度因營利行為所生之營業收入金額，已分別於九十年
      一月二十日、二月十四日及三月二日提示合約書四十本、一至十二月憑證、稅
      單（影本）、銷貨統一發票、材料明細表、日記簿、總分類帳、成本分析明細
      表及伙食津貼等相關帳簿憑證供核，被告機關並全部依據帳載查核其營業成本
      及營業費用核實認定，僅就其中有關營業成本部分，按「超耗」來處理。是以
      本件乃屬查帳核定案件，並無查核準則第六條第一項適用之餘地，原告對此爭
      點所持之主張於法無據，無從在本案中為有利原告之判斷。
      【註】：按超耗之法規範依據則為查核準則第五十八條，其規範特徵乃是「在
              成本支出有外部憑證及帳冊可查，但缺乏完整而有公信力的內部控管
              流程資料的情形下，針對生產成本中『料工費』中之『原、物料』部
              分，按照同業耗料標準，剔除超過部分之成本支出金額」，是其與查
              核準則第六條第一項之規定內容並不相同，二者不能混為一談。
肆、綜上所述，本件原處分於法無違，訴願決定予以維持亦無違誤，原告訴請撤銷為
    無理由，應予駁回。
據上論結，本件原告之訴為無理由，爰依行政訴訟法第二百十八條、第九十八條第三
項前段、民事訴訟法第三百八十五條第一項前段，判決如主文。
中　　　華　　　民　　　國　　九十三　　年　　　九　　　月　　 三十 　　日
                                   臺北高等行政法院 第  五  庭
                                           審 判 長 法  官  張瓊文
                                                    法  官  黃清光
                                                    法  官  帥嘉寶
右為正本係照原本作成。
如不服本判決，應於送達後二十日內，向本院提出上訴狀並表明上訴理由，如於本判
決宣示後送達前提起上訴者，應於判決送達後二十日內補提上訴理由書（須按他造人
數附繕本）。
中　　　華　　　民　　　國　　九十三　　年　　　九　　　月　　 三十 　　日
            　　　　　　　　　　　　　　    　      書記官  蘇亞珍
